【裁判字號】    89,上易,3925
【裁判日期】    900518
【裁判案由】    詐欺
【裁判全文】
臺灣高等法院刑事判決                  八十九年度上易字第三九二五號
    上  訴  人  臺灣台北地方法院檢察署檢察官
    上  訴  人
    即  被  告  己○○
                丙○○
    選任辯護人  沈明達
右上訴人，因被告詐欺案件，不服臺灣台北地方法院，八十七年度易字第三五八九號
，中華民國八十九年九月二十五日第一審判決（起訴案號：臺灣台北地方法院檢察署
八十七年度偵字第一０一三號）提起上訴，本院判決如左：
    主      文
原判決撤銷。
己○○、丙○○均無罪。
    理      由
一、公訴意旨略以：被告己○○與被告丙○○係夫妻關係，共同意圖為自己不法之所
    有，基於概括之犯意，於民國（下同）八十五年一月間，由被告己○○向友人戊○○詐稱，渠為智茂文化事業有限公司（下稱智茂公司）股東兼經理，因智茂公
    司經營出版事業，有大筆印刷生意，由股東輪流掌控，八十五年間係輪由其負責
    ，已洽妥上都製版印刷股份有限公司負責人丁○○（另行偵辦）合作，可從中獲
    取利益，惟因智茂公司現金不足，印刷費用係以約一個月期之支票支付，如戊○○可找到金主幫忙調現，購買紙張以現金交易，獲利將更多，丁○○願自印刷款
    中提出一成為退佣，扣除百分之二十之利息予金主後，餘款再由被告己○○夫妻
    、提供資金之金主、及介紹金主之介紹人均分。戊○○信以為真，即透過弟弟趙
    建富與甲○○聯繫，被告己○○夫妻與甲○○見面後，仍以相同說辭詐騙，並一
    再保證智茂公司營運良好，而提出智茂公司之營業稅申報扣繳憑單、及直銷應收
    款項資料等以取信甲○○，另並由戊○○提出友人凌昌華簽發之金額新台幣（下
    同）二百五十萬元支票，經戊○○、己○○背書後交付甲○○以為擔保，使甲○○陷於錯誤，而同意以被告己○○提供智茂公司所簽發，並經丁○○、被告己○○或被告丙○○背書之票據為擔保，按票載金額借予現款。詎至八十五年八月間
    ，智茂公司所簽發之支票退票，經多次換票後仍不獲兌現，智茂公司負責人曹達
    安（嗣改名乙○○）、副總理余文嫻（以上二人另為不起訴處分）復否認上都公
    司有承印智茂公司出版品之事，甲○○始知受騙，因認被告己○○、丙○○均涉
    有刑法第三百三十九條第一項之詐欺取財罪嫌云云。
二、本件公訴人認被告己○○、丙○○等涉有詐欺取財罪嫌，無非係以右揭事實，業
    據告訴人指訴綦詳，復有被告己○○自稱為智茂公司經理之名片一件、申報表及
    扣繳憑單三紙、直銷業務應收帳款一紙、支票暨退票理由單等附卷可稽，而倘如
    被告己○○、丙○○所自承，其等並非智茂公司職員，不清楚上都公司有無談成
    印刷生意云云，則若非被告己○○曾向告訴人、丁○○自稱為智茂公司股東兼經
    理，何需將智茂公司文件出示予告訴人？何需由被告己○○或丙○○在智茂公司
    簽發之支票上背書？又何以得分得利潤？是被告等所辯與情理不符，無非卸責之
    詞，自不足採信，為其主要論據。
三、惟訊之被告己○○、丙○○固承認有經戊○○兄弟介紹結識告訴人甲○○，而向
    告訴人表示上都公司丁○○需要調現現款，如告訴人能提供現金週轉，丁○○願
    意拿出一成作佣金，扣除百分之二十利息外，餘款可由其等與告訴人、戊○○兄
    弟分享，經告訴人同意後，乃持智茂公司支票，經丁○○與其夫妻中之一人背書
    後，向告訴人調現，嗣至八十五年八月二十八日，智茂公司之支票退票，經多次
    換票，終未完全清償等情，但均矢口否認有何詐欺犯行，一致辯稱：伊等原與丁○○合夥經營餐廳，而智茂公司負責人曹達安則係己○○之高中同學，經伊等介
    紹丁○○與曹達安認識，當時智茂公司需要資金週轉，曹達安就簽發支票請伊等
    代為調現，因曹達安有與丁○○談兒童週刊交給丁○○印刷之合作事宜，丁○○
    想得到曹達安該印刷生意，乃同意借錢給曹達安或替曹達安背書轉向告訴人調現
    ，而向告訴人調現之一成佣金，則由曹達安同意支付，伊等經手將智茂公司支票
    向告訴人調現以來，一直很順利，總共兌現支票五十一張，金額高達一千七百多
    萬元，嗣至八十五年八月二十八日第五十二張支票始而開始退票，退票後，伊等
    亦積極想辦法與告訴人解決，經多次換票、退票，仍終因智茂公司週轉不靈，而
    未獲支付，至一成佣金是告訴人出借時，由告訴人先扣除保管，俟調借之支票兌
    現後，再由告訴人拿出來分配，另有關營業稅申報書及直銷應收款資料係於八十
    五年元月份向告訴人調借以後之同年三月，伊等與智茂公司向趙建富購車時才拿
    給趙建富，並非於八十五年一月份向告訴人調借之初，即交給告訴人，同時伊等
    亦未曾向告訴人說己○○是智茂公司股東，可掌握智茂公司，本件純屬民事糾紛
    ，並無詐欺故意等語。
四、經查：
    (一)本件借款係由被告己○○、丙○○夫婦經戊○○、趙建富兄弟介紹結識告訴人
      甲○○，再由被告夫妻介紹丁○○認識告訴人，而由丁○○於第一次出面持智
      茂公司支票，經丁○○與被告夫婦中一人背書後向告訴人調借，調借條件為丁○○同意從每筆借款中提供一成作佣金，該佣金先從中扣除百分之二十之利息
      予金主告訴人後，餘額再由告訴人與被告夫婦及戊○○兄弟按百分之二十、四
      十、四十分配，每次佣金均由告訴人從每筆借款中先扣，俟日後調借之支票兌
      現後，再由告訴人拿出來分配等情，業據被告己○○、丙○○及告訴人甲○○
      供述明確，並經證人戊○○、趙建富證述屬實，復有調借支票已兌現始分配佣
      金之收據六張在卷可資佐證。
    (二)被告等雖辯稱：本件係因智茂公司需要資金週轉，曹達安乃簽發支票請伊等代
      為調現，當時因曹達安有與丁○○談兒童週刊欲交給丁○○印刷之合作事宜，
      丁○○想得到曹達安的印刷生意，乃同意借給曹達安，或直接替曹達安背書轉
      向告訴人調現，而向告訴人調現之一成佣金，也是由曹達安同意支付云云，而
      丁○○人又逃往大陸遭通緝，無從傳訊，惟據證人即智茂公司負責人乙○○（
      原名曹達安．下同）於偵查中證稱：己○○是伊高中同學，他說跟銀行熟，伊
      就委託他幫忙調錢，與丁○○換票向銀行票貼（見偵查卷第三十五頁背面、第
      三十六頁），於原審證稱：我有請己○○票貼，被告拿公司的支票換丁○○的
      支票回來，但支票都退票，我負責公司業務，余（文嫻）小姐負責公司財務，
      她比較清楚等語（見原審(一)卷第一五八頁背面），及證人即管智茂公司財務之
      副總經理余文嫻於原審證稱：伊公司在合庫票貼額度很高，己○○建議以丁○○支票和伊公司支票交換，持向合庫貼現，開始是由丙○○拿丁○○的支票來
      換，後來帶丁○○、曾法雄拿空白支票到公司簽發交換等語（見原審(一)卷第一
      五八頁背面、第一五九頁），即被告丙○○於偵查中亦坦承：「我們原與丁○○合夥經營餐廳，後來廖自己經營上都公司，經我們介紹認識曹，曹提起可將
      他們公司印刷業務交給上都做，雙方就來往密切，後來他們有沒有做，我不知
      道，只知後來曹有向廖表示客票很少，銀行需票貼，而雙方同意換票，廖的目
      的是想做個人情給曹，以後曹會把印刷業務給他做，但他拿到票並沒用，轉而
      向孫調現，因是趙介紹廖與孫認識，廖當時以為以後真的有生意可做，就向孫
      表示做印刷生意有一成多的利潤，願將其中一成利潤拿出來由譚、趙、孫共享
      ，孫乃同意在二百五十萬額度內幫忙週轉，但後來廖發現並無印刷生意，又覺
      得對開支票，他要負責任，便想停止，但因曹是向銀行票貼，如停止對開支票
      ，（他）立刻週轉會出問題，故廖表示不能再增加數額，．．．後來是廖投資
      第四台失利，週轉不靈而退票，曹之智茂公司也拒絕往來．．．」（見偵查卷
      第一一八頁及背面、第一一九頁），及被告己○○於原審亦坦承：「智茂公司
      拜託我換票，所以票期較丁○○支票早五日，丁○○後來生意失利才造成退票
      」各等語（見原審(二)卷第九十四頁背面），另參以證人戊○○於本院證稱：本
      件向告訴人調現之借款人是丁○○（見本院九十年一月九日筆錄），以及證人
      趙建富於原審證稱：
      本件佣金係由丁○○提供的等情觀之（見原審(一)卷第一０八頁），俱見本件由
      被告等夫婦經手持向告訴人調借現款之智茂公司支票，應係上都印刷公司負責
      人丁○○與智茂公司換票而來之支票，其借款人為丁○○，而非智茂公司乙○○甚明，被告等所辯，顯與事實不符，要不足採。
    (三)次查，據證人戊○○、趙建富於原審結證：己○○、丙○○夫婦僅提及己○○
      是智茂公司經理，並未提及兼股東，並掌握智茂公司營運一年等語（見原審卷
      第七十九頁背面、第一一一頁），雖可證明告訴人所陳訴：被告夫婦確實有提
      到己○○係智茂公司股東，可掌握智茂公司營運一年乙節，並非事實，但另據
      證人戊○○於原審證稱：當時己○○說他是智茂公司經理，有帶我去智茂公司
      看（見原審(一)卷第一一三頁背面、第七十九頁背面），以及證人趙建富結稱：
      兒童週刊只是籌劃案子，與調現無關，當時丙○○說他先生在智茂公司做事，
      智茂公司（出版事業公司）有一些印刷發包給印刷廠（即丁○○），印刷廠需
      要買原料，用現金較便宜，並說他先生是智茂公司經理，當時兒童週刊還在計
      劃，票貼（即以支票向告訴人調現）是為出版一些銷售較好的其他刊物各等語
      （見原審(一)卷第七十八頁背面、第七十九頁及背面、第一０七頁背面），俱見
      被告夫婦當時替丁○○出面持智茂公司支票向告訴人調借現款時，應有如告訴
      人指訴向其陳稱：己○○為智茂公司經理，智茂公司有將一些印刷生意發包給
      上都印刷公司丁○○印刷，丁○○因而取得智茂公司之支票，嗣丁○○為購買
      原料，用現金較便宜，故擬以智茂公司支票調現云云，委無疑義。然據證人乙○○先後於原審及本院供稱：被告夫婦曾建議伊出兒童週刊，與丁○○合作，
      交給丁○○印刷，但嗣經伊至丁○○印刷廠參觀後，評估認為不可行，就作廢
      ，從未與
      丁○○有何業務往來等語，而被告己○○於原審中，法官訊以：「智茂是否有
      何印刷業務由丁○○承辦的？」亦坦白答稱：「只有談過，沒做過」等語無誤
      （見原審(一)卷第一三二頁），足證被告夫婦經手持智茂公司支票向告訴人調現
      時，所言丁○○所以持有智茂公司支票之原因，要與實際上係丁○○與智茂公
      司換票而來之實情不符。
    (四)查一般人持支票調借現款，如該支票係屬客票，借款人較為容易接受，否則，
      意願將大打折扣，乃眾所周知，是本件被告夫婦替丁○○出面以丁○○與智茂
      公司換票而來之支票向告訴人調現，所以佯稱：己○○為智茂公司經理，智茂
      公司有將一些印刷生意發包給上都印刷公司丁○○印刷，丁○○因而執有智茂
      公司之支票，嗣丁○○為購買原料，用現金較便宜，故擬向告訴人調現云云，
      究其動機，無非係唯恐告訴人知悉該支票係換票而來會不同意出借，而出此下
      策，固屬不當。惟按刑法第三百三十九條之詐欺罪，須以意圖為自己或第三人
      不法之所有，為其構成要件，否則，若無此等意圖，縱有欺罔行為，亦不成立
      本罪。本件由被告夫婦經手持向告訴人調借現款之智茂公司支票，確係丁○○
      與智茂公司換票而來之智茂公司真正支票，已如前述。而被告夫婦係於八十五
      年一月二十三日開始受丁○○之託，持智茂公司支票向告訴人調現，迄八十五
      年八月十八日為止，前後計六個多月，已兌現五十一張，金額共達一千七百多
      萬元，嗣至八十五年八月二十八日始開始退票，非但迭據被告等供述明確，並
      為告訴人甲○○所是認，復有告訴人之託收存摺及合作金庫銀行九十年一月十
      六日（九十）合金營櫃字第０一三五號函所檢附之智茂公司往來帳資料在卷可
      稽。又調借之智茂公司支票於八十五年八月二十八日開始退票，迨八十五年九
      月二十日，總共僅退票九張，面額計三百三十六萬七千元，嗣被告等為解決問
    題與告訴人商量換票，延票不獲兌現後，迨八十六年二月，復與告訴人會算總
      欠金額為三百六十四萬六千元，嗣於八十六年八月十日再兌現一張面額十五萬
      六千之支票，扣除後尚欠三百四十九萬元，有告訴人之託收存摺及雙方會算單
      （上證三）在卷可憑，再參以智茂公司乙○○及其公司管財務之余文嫻，經檢
      察官查證後，認其等簽發本件支票輾轉由被告等持向告訴人調借現款之初，並
      無不法所有之詐欺意圖，而處分不起訴，有該不起訴處分書在卷可稽，準此，
      本件丁○○委託被告等持向告訴人調現之智茂公司支票，最後雖有退票九張達
      三百多萬元，然在之前，調現長達六個多月之久，從未退票，總共已兌現支票
      五十一張，金額高達一千七百多萬元，且於退票後，被告等又積極負責地與告
      訴人共謀解決，俱見被告等持丁○○向智茂公司換票而來之支票向告訴人調借
      之初，亦無不法所有之詐欺意圖，灼然甚明，否則，豈可能調現時間能持續長
      達六個多月之久，兌現支票共五十一張，金額高達一千七百多萬元，以及退票
      後，亦未逃避，積極負責與告訴人會商如何解決之理！尤有進者，簽發本件支
      票之智茂公司乙○○及其公司管財物之副總經理余文嫻二人，業經檢察官認定
      並無不法所有之詐欺意圖，獲不起訴處分確定，則其角色僅居中介紹之被告等
      二人若反而認有詐欺故意，豈非事理之平！況被告等嗣於本院審理中再與告訴
      人會算，結果扣除重複之支票及已兌現部分之退佣，告訴人認實際損失之本金
      及利息為一百九十七萬五千九百元，連同被告等同意將已分得之佣金六十三萬
      一百元退還，合計二百六十一萬七千元，由被告等先付現金三十萬七千元，其
      餘部分按月給付四萬元，至全部清償為止，並請案外人邵秀芸提供不動產設定
      抵押權作擔保，在雙方之和解書及邵秀芸不動產登記簿謄本在卷可稽，益徵被
      告等確實有在一直努力與告訴人解決退票事宜，並無不法所有之詐欺意圖。
    (五)本件丁○○透過被告等向告訴人調借現款所同意支付之一成佣金，係由告訴人
      於每筆支票調借之初即先扣，嗣支票兌現後，再由告訴人將先扣之一成佣金拿
      出來分配，分配方法係先由告訴人從中扣除月利二分之利息，餘款再由告訴人
      、被告夫婦及戊○○、趙建富兄弟，依序按百分之二十、四十、四十之比例分
      配，至遭退票部分之佣金，因調借支票未兌現，迄今仍在告訴人保管中，尚未
      分配，迭據被告二人及告訴人供明在卷，並經證人戊○○、趙建富證述屬實，
      依此情形，本件丁○○同意每次調現所支付之一成佣金，既於調借之初即由告
      訴人先扣保管，且須俟該調借支票日後兌現時，被告等始能從告訴人手中分得
      一定比例之佣金，否則，如支票日後未兌現即無法從告訴人手中分得任何佣金
      ，則被告等自亦無從單純因本件介紹而從中向告訴人欺騙到任何佣金利益至明
      。
    (六)證人乙○○於原審雖供稱：智茂公司委託被告己○○調現後，均簽發二張同金
      額之票據，一張用以調現，一張供為擔保，後來並未將擔保之票據交還等語，
      然經本院向合作金庫調智茂公司之支票往來帳詳查，並未發現有金額相同而支
      票號碼連接之情形，且自智茂公司八十五年二月六日起至八十五年八月十九日
      之往來帳，與原判決附表核對，告訴人所稱已兌現部分之支票相符，但無乙○○所稱調現時簽發二張，一張調現，一張擔保聯號之情形，即乙○○於偵查中
      提出所謂六張本金（票）、四張押票（見偵查卷第一００頁），經核對乙○○
      所謂四張押票乃係原判決附表排列第五九、六０、六一、六二號支票，均係分
      別經乙○○要求告訴人更改日期或換票而來之支票。而所謂本金票第一張票號
      ＡＥ0000000、第二張票號ＡＥ0000000均已兌現之支票，核與
      所謂押票號碼均無聯號關係，第三張與第五張支票號碼相同（均為ＡＬ000
      0000），金額不同，亦已兌現之支票，且核與所謂押票號碼無聯號關係，
      至第四張及第六張支票票號英文字號ＡＢ、ＰＡ，經核亦與所謂押票支票票號
      英文字號ＡＬ完全無關，是乙○○所為上開供詞，與事實不符，尚難採信。
五、綜上所述，被告等介紹丁○○持智茂公司支票向告訴人調現，對該等支票係丁○○與智茂公司換票而來之事實，固有所隱瞞，佯稱：其係智茂公司經理，智茂公
    司有將一些印刷生意給丁○○做，丁○○因而取得智茂公司支票，嗣丁○○為購
    買原料，用現金較便宜，故擬以該支票調現云云，但究其動機，僅單純為使丁○○能夠順利向告訴人調現而已，主觀上並無為自己或第三人之不法所有意圖，核
    與刑法之詐欺罪構成要件，尚有未合，另本件丁○○每次調現所同意支付之佣金
    ，既於調借時即由告訴人先扣保管，且須俟該調借支票日後兌現時，被告等始能
    從告訴人手中分得一定比例之佣金，顯然被告等亦無從因本件介紹而從中向告訴
    人詐騙到任何佣金利益，是被告等所辯，並無詐欺故意，尚堪置信，此外，又查
    無其他積極證據足資證明被告等有何詐欺犯行，尚難僅因其等居中介紹調現未據
    實供述該支票來源即遽認其等有詐欺犯行，否則，簽發本件支票之智茂公司負責
    人乙○○及其公司管財務之副總經理余文嫻，均經檢察官認定並無不法所有之詐
    欺意圖，獲不起訴處分，而僅居中介紹之被告等則反而應負詐欺，豈非事理之平
    ！被告等犯罪，應尚屬不能證明，原審未予詳察，遽予論罪科刑，尚有違誤，被
    告等執此提起上訴，為有理由，另公訴人循告訴人之請求提起上訴（嗣告訴人於
    本審中具狀撤回該上訴之請求），指摘原判決量刑過輕，及被告二人所圖致之不
    法利益，非僅佣金，尚包括所調借之現金云云，為無理由，自應由本院將原判決
    撤銷改判，爰諭知其等均無罪。
據上論斷，應依刑事訴訟法第三百六十九條第一項前段、第三百六十四條、第三百零
一條第一項判決如主文。
本案經檢察官洪威華到庭執行職務。
中      華      民      國    九十      年      五      月     十八     日
                              臺灣高等法院刑事第十二庭
      審判長法  官  劉  景  星
                                        法  官  陳  志  洋
                                        法  官  陳  博  志
右正本證明與原本無異。
不得上訴。
                                        書記官  徐  秋  鎂
中      華      民      國    九十      年      五      月    二十二    日


司法院資訊處製作；財團法人民間司法改革基金會備份。
